【裁判字號】    90,交上易,302
【裁判日期】    901212
【裁判案由】    過失傷害
【裁判全文】
臺灣高等法院刑事判決                            九十年度交上易字第三二號
    上  訴  人  臺灣新竹地方法院檢察署檢察官
    被      告  己○○
    選任辯護人  陳詩文
                陳石山
                林進塗
    被      告  甲○○
右上訴人因被告過失傷害案件，不服臺灣新竹地方法院八十九年度交易字第一四五號
，中華民國九十年六月二十九日第一審判決（起訴案號：臺灣新竹地方法院八十八年
度偵字第五六一九號），提起上訴，本院判決如左：
    主  文
原判決撤銷。
己○○因過失傷害人致重傷，處有期徒刑肆月，如易科罰金以佰元折算壹日。緩刑
貳年。
甲○○從事業務之人，因業務上之過失傷害人致重傷，處有期徒刑伍月，如易科罰金
以佰元折算壹日。
    事  實
一、己○○於民國（下同）八十八年六月十一日下午二時許，駕駛ＲＤ—四五六號大
    貨車裝載柴油二桶（共四百公升，重三百六十公斤），沿新竹市○○路由西向東
    往市區方向行駛，原應注意載運貨物必須穩妥，物品並應捆紮牢固堆放平穩，且
    當時依客觀情形並無不能注意之情形，竟疏未注意將油桶捆紮牢固，致途經光復
    路與建新路口處，因閃避其他車輛緊急煞車時，車上綁油桶之繩索斷裂鬆脫，油
    桶掉落地面，桶內柴油傾倒滿地，油污使新竹市○○路與建新路口附近路面滑膩
    不堪，由於經過車輛輪胎輾壓，造成路面油漬。當時來往人車頻繁，雖己○○經
    找其親友辛○○、壬○○、呂金烽等至現場協助指揮交通管制車輛，儘量使路過
    車輛少壓及油漬減低危險，但因柴油經以水柱沖洗擴散，仍妨害影響於往來車輛
    行車之安全依舊。適丙○○○（檢察官為不起訴處分）駕駛車號ＭＡ｜三０七七
    號自小客車，行經該址因咳嗽身體不適，將車停路邊，而子○○則騎車號ＫＸＷ
    —二三０號機車自清華大學側門出光復路左轉往市區方向行駛，行經該道路有柴
    油之臨時障礙時，未減速慢行，作隨時停車之準備，且未注意車前狀況及兩車併
    行之間隔，並隨時採取必要之安全措施，欲閃避該停路邊自小客車，疏於注意冒
    然煞車偏左彎前進，但因車輪壓及路面柴油而打滑失控。同時另由甲○○（甲○○為義順汽車貨運有限公司司機，為從事駕駛業務之人）所駕駛車號ＦＨ—二四
    五號大貨車（附吊竿）同向自子○○之左後方駛至，甲○○明知路面有柴油之臨
    時障礙時，未減速慢行，作隨時停車之準備，且未注意車前狀況及兩車併行之間
    隔，並隨時採取必要之安全措施，致所駕大貨車右後側護欄自後往前擦撞由子○○所騎乘正失控打滑之機車與駕機車之子○○擦撞，使子○○人車倒地，受有尿
    道斷裂、肛門穿孔、括約肌壞死大片骨盆處皮膚肌肉壞死、骨盆腔骨折、敗血症
    、肺炎、呼吸衰竭、左腹大出血、肛門穿刺傷、尾骨骨折等重大難治之傷害與喪
    失生殖機能之重傷害（九十年四月二十五日之診斷為右踝無力、小便困難、性功
    能困難、馬尾神經叢損傷、骨盆骨折併尿道損傷、第五腰椎關節部骨折，詳細診
    斷見外放新竹醫院與榮民總醫院證物病歷）。
二、案經子○○訴由臺灣新竹地方法院檢察署檢察官偵查起訴。
    理  由
壹、被告己○○部分：
一、訊據被告己○○坦承於右揭時、地駕駛ＲＤ—四五六號自大貨車載運柴油二桶，
    因捆紮不牢致油漬污染地面之事實，但辯稱略以：「我於柴油傾灑地面後，即已
    通知親友前來協助處理並與其餘在場之人共同管制交通防止事故發生，告訴人不
    聽從勸阻強行通過始肇事，且告訴人發生碰撞事故之地點並無油漬污染」云云，
    惟查：
(一)、被告己○○於警訊、偵查、原審、本院調查審理時坦承於右揭時地駕車因閃避其
    他車輛緊急煞車，車上綁油桶之繩索斷裂鬆脫，油桶掉落地面，桶內柴油傾倒滿
    地，油污使新竹市○○路附近路面油漬等情節。核與證人庚○○、戊○○、辛○○、壬○○、庚○○、戊○○及到場處理之警員癸○○、丑○○所述情節大致相
    符（偵卷第六二頁至第六四頁）。並有道路交通事故調查報告表一紙、照片二十
    五張在卷可稽。且依告訴人子○○指訴：「我當時騎機車從清大側門出來，沿光
    復路往市區方向行駛，因車輛多，我到那邊時已路邊停自小客車，我本能往左偏
    駛，因路面油漬，才滑倒被撞」（偵卷第五一頁）、「我感覺到我的龍頭不穩，
    要倒的樣子，後來我就被撞到了，我就不省人事了」、「我感覺左後方被撞了；
    我感覺一股撞擊的力量，我被撞了之後就不省人事了；我事發當時，感覺到連人
    帶車被撞，我被撞了之後，等我有意識我就躺在路面了，醫生說是有異物刺進去
    身體之後，又被拉出來；他們沒有告訴我醫療的資料，我沒有感覺到地面有特別
    的狀態，我沒有看到油漬，我的時速約三十，我有煞車，並且左彎才滑倒，我在
    滑倒之前都沒有撞擊，我是要向左邊轉，感覺不像是平常騎車的感覺」等語（本
    院卷一第六一頁、第一五○頁），足見子○○之駕機車跌倒與地面油漬有關。
(二)、被告己○○雖否認就子○○之傷害有過失，然告訴人子○○指稱：「我行駛途中
    均未見有人勸阻我勿行經該路段，我事先不知有油漬路面情事」等語（原審卷一
    第四九頁、第五三頁），核與證人丙○○○所證：「並未看到有人指揮交通之情
    」（原審卷一第九四頁）相符。又被告己○○雖曾於油漬污染地面後即協同他人
    在場維持交通，有證人庚○○、戊○○、壬○○、辛○○之證述可佐，然壬○○
    、辛○○等均證稱：「我們是己○○的叔叔，己○○開車所載油桶摔落地面後，
    他通知我們去，約五至十分鍾到場，路面有油漬為防止危險，我們有在場作交通
    管制，儘量不讓車輛過去，但還是有人不聽勸導硬闖」（偵卷第六二頁、原審卷
    一第四八頁、第五六頁至第五八頁）、「我們僅勸導過往車輛小心慢行或改道，
    並未禁止車輛通過」等語（偵卷第六三頁、原審卷一第五一頁至第五三頁、第五
    七頁），足見告訴人所辯已充分防止事故之發生云云，並無足取。至證人辛○○
    證稱：「當時從清華大學側門出來有五、六台機車，欲左轉往案發地點，我有勸
    阻他們改道，但有一輛硬闖，我沒有辦法確認硬闖的是誰，後來發生事故，我有
    跑到現場去看，是同一部機車」云云（原審卷一第四八頁），但其於警訊中則稱
    ：「無法確定是告訴人」（偵卷第六三頁）、「我有去現場，我有去指揮交通，
    機車的人都有戴安全帽，我無法確定看到告訴人」等語（本院卷一第六十頁），
    可知其證詞前後反覆，而庚○○雖稱：「請車輛不要通過，但有車輛通過」等語
    （原審卷第五四頁），但意稱現場仍有大輛車輛通過等詞（五六一九號卷第五六
    頁），是其等並無法為有效之管制交通，且依卷附相片示，肇事後仍有大量汽機
    車通過現場，是其等所陳尚難採為有利被告己○○之論據，而被告己○○稱告訴
    人不聽從勸阻而肇事乙節，尚非可採。
(三)、發生車禍地點路面有油污，業據告訴人子○○指述明確，告訴人雖另稱其不知路
    面有油漬，但所陳與現場相片所示路面有油漬之狀態不符，其就此部分所陳應不
    可取。而被告甲○○陳稱：「我開車到路口前，有看到消防車，整個地面都是油
    漬」（偵卷第二三頁、原審卷第十七頁）、「我不能做緊急剎車，我知道地面油
    油，我車子慢慢減速」等語（偵卷第二五頁），亦與證人即警員癸○○證稱：「
    我們當時看到的情形是因別的車子陸續開過來將油漬帶過來，油漬路面涵蓋快慢
    車道所有的路寬，至於多長我們並沒有實際的丈量」（原審卷二第一五一頁）、
    「這些照片的地面上，顏色不一樣這是油」（本院卷立第一二九頁）、「我用目
    視，沒有觸摸；油是潮濕的東西，我可以判斷；我當時看到的是半輪；我處理車
    禍，我都會看輪胎，這件是油漬的案件」（本院卷一第一五○頁）等語、證人乙○○證稱：「摩托車倒的地方地上有一點點的地方有油」（本院卷二第二○三頁
    ）等語、證人李大維即車禍當時蹲在告訴人身旁之消防隊員證稱：「我在旁邊，
    有些許的油漬」（本院卷二第二○四頁）等語相符。且依卷附事故現場照片，該
    地柏油路面因受油漬覆蓋致顏色深淺不一，足見被告己○○辯稱：「事故地點並
    無油污」云云，與事證不合尚非可採。至證人戊○○雖證稱：「我是機車行的老
    闆；這輛車向新竹的方向前進，大貨車有緊急煞車，油才滑出來；我不知道有發
    生車禍，我是看到救護車把人載走之後我才知道；噴水在發生車禍之前；噴水的
    面積也差不多是這樣；車禍之後沒有再噴水，我都沒有離開過」、「救護車離開
    之後，我有去看現場，機車已經移開了；沒有油漬；油漬離機車倒地最少有六十
    公尺」云云（本院卷第一四二頁），另證人丁○○證稱：「我去的時候，車禍已
    經發生，救護車已經把傷者帶走了，油的面積離車禍的地方約有一百公尺，我在
    現場照相約有十分鐘，我沒有看到消防人員」（本院卷一第一四七頁）云云，惟
    其二人車禍事故發生時並不在現場，均是事後告訴人即傷者已被送醫急救後始到
    達現場，是其關於車禍及傷者位置是否能夠確實瞭解即堪質疑，且其等並未在第
    一時間復未於全程參與車禍現場處理，是其證詞不足為被告己○○有利之認定。
(四)、按汽車載運貨物必須穩妥，物品應捆紮牢固堆放平穩，道路交通安全規則第七十
    七條第二款定有明文，被告己○○駕車載物自應注意上開規定，其自公司裝載柴
    油外出，依法即負有上述義務，且其對於在出發前應將油桶捆紮牢靠並無不能注
    意之情形，乃竟疏未注意肇事致因閃避其他車輛緊急煞車，車上綁油桶之繩索斷
    裂鬆脫，油桶掉落地面，桶內柴油傾倒滿地，油污使新竹市○○路附近路面油漬
    ，使告訴人子○○因閃避在前自小客車駕機車失控，而遭被告甲○○所駕大貨車
    擦撞（詳如下述），致告訴人子○○受有尿道斷裂、肛門穿孔、括約肌壞死大片
    骨盆處皮膚肌肉壞死、骨盆腔骨折、敗血症、肺炎、呼吸衰竭等重大難治之傷害
    ，而刑法上之過失，其過失行為與結果間，在客觀上有相當因果關係始得成立。
    所謂相當因果關係，係指依經驗法則，綜合行為當時所存在之一切事實，為客觀
    之事後審查，認為在一般情形下，有此環境、有此行為之同一條件，均可發生同
    一之結果者，則該條件即為發生結果之相當條件，行為與結果即有相當之因果關
    係。反之，若在一般情形下，有此同一條件存在，而依客觀之審查，認為不必皆
    發生此結果者，則該條件與結果不相當，不過為偶然之事實而已，其行為與結果
    間即無相當因果關係（七十六年度台上字第一九二號判例）。過失責任之有無，
    應以行為人之懈怠或疏虞與結果之發生，有無相當因果關係為斷，所謂相當因果
    關係，即以所生之結果觀察，認為確因某項因素而惹起，又從因素觀察，認為足
    以發生此項結果，始克當之（五十八年度台上字第四０四號判例）。又依內政部
    警政署刑事警察局九十年十月三日（九十）刑醫字第一九二四九八號函稱：「本
    案傷者於事故地點因機車滑倒致傷應無疑義，事故全程無人為故意因素存在，故
    致傷方式應認為係意外」在卷可參（本院卷二第四一頁）。則依前說明，子○○
    之受傷與己○○之過失行為應有相當因果關係，是被告己○○應有過失甚明，被
    告自應負過失致重傷之責。
(五)、至本件送臺灣省竹苗區車輛行車事故鑑定委員會鑑定結果雖為：「己○○駕駛自
    大貨車裝載不牢致油漬灑落影響行車為肇事原因。甲○○駕駛營大貨車、郭淑媛
    駕駛自小客車、子○○駕駛重機車均無肇事因素」（五六一九號偵查卷第三六頁
    ），但查本件係「油桶掉落地面，桶內柴油傾倒滿地」，並非「油漬灑落」，而
    該鑑定報告所載肇事經過之「機車撞到郭淑媛停放路邊之自小客車」，亦與「機
    車未撞到自小客車」之事證（原審卷第九四頁，丙○○○證詞）不合，另所載之
    「子○○被後方甲○○所駕駛之營大貨車壓到肇事」，但被害人如被貨車輾壓，
    其傷勢應為合併受傷部位之複雜性骨折（本院卷二第四一頁，內政部警政署刑事
    警察局函），而非子○○所呈之傷勢（尿道斷裂、肛門穿孔、括約肌壞死大片骨
    盆處皮膚肌肉壞死、骨盆腔骨折等，見卷附診斷書），則該項鑑定報告所為論據
    之各項與既存事實不符，自不得採為證據。該有瑕疵之鑑定，經送臺灣省車輛行
    車事故覆議鑑定委員會覆議之結果，仍以：「照原鑑定意見，惟意見一詞增加己○○駕.... 影響行車安全為肇事原因」，以上有臺灣省竹苗區車輛行車事故鑑
    定委員會八十九年十月二十五日竹鑑字第八九０九二七號函暨鑑定意見書、臺灣
    省車輛行車事故覆議鑑定委員會九十年一月五日府覆議字第八九二三０一號函暨
    覆議意見書在卷足憑（偵卷第三四頁至第三六頁、第四七頁），且臺灣省竹苗區
    車輛行車事故鑑定委員會並再針對臺灣新竹地方法院檢察署檢察官之上訴理由書
    補充說明：「江車並非前車頭與機車發生撞擊，而是機車倒地後騎士被江車輾過
    ，在滿地油漬、場面混亂之處駕駛應注意車前狀況，並隨時採取必要之安全措施
    ，但對後方之來車並無注意義務」，有台灣省竹苗區車輛行車事故鑑定委員會九
    十年八月二十二日竹苗字第一三○號函附卷可參（本院卷一第二四頁）。竟更重
    申不正確之「江車輾過」與「後方之來車」。惟刑事訴訟採職權調查主義，鑑定
    報告祇為形成法院心證之資料，對於法院之審判並無拘束力，故待證事項雖經鑑
    定，法院仍應本於職權予以調查，以期發見事實之真相，不得僅以鑑定報告作為
    判決之唯一依據（最高法院五十七年度第三三九九號判例）。鑑定人之鑑定，雖
    足為證據資料之一種，但鑑定報告顯有疑義時，審理事實之法院，仍應調查其他
    必要之證據，以資認定，不得專憑不實不盡之鑑定報告，作為判決之唯一證據（
    最高法院四十年度台上字第七一號判例）。前開臺灣省竹苗區車輛行車事故鑑定
    委員會與臺灣省車輛行車事故覆議鑑定委員會覆議之依據及結果均與事實不合，
    未參酌本案調查筆錄及論述本案相關車輛車損及傷者受傷情形，是該鑑定報告顯
    為不詳實與不正確自不可採，自難據以為被告有利事證。至辯護意旨雖聲請由國
    立交通大學再擔任鑑定人云云，但因該校覆函「肇事地點位於新竹市，爰本校事
    故鑑定之專業人員已於臺灣省竹苗區車輛行車事故鑑定委員會中，參與該鑑定並
    提供意見，不便對同案再進行鑑定」此有國立交通大學九十年十一月八日（九十
    ）交大管運字第四九八二號函在卷可考（本院卷一第一八四頁），該校鑑定人既
    參與本件不確實之鑑定過程，即無必要再囑仍為不正確之鑑定。
(六)、按行經道路發生臨時障礙時，應減速慢行，作隨時停車之準備。又汽車行駛時，
    駕駛人應注意車前狀況及兩車併行之間隔，並隨時採取必要之安全措施。道路交
    通安全規則第九十三條第一項第四款、第九十四條第三項分別定有明文，子○○
    既陳明現場有油漬（同上卷第五十頁），而案發地面確有油漬與車號ＭＡ｜三０
    七七號自小客車停於路旁（同上卷第五五頁相片），依前開規定，子○○駕機車
    自應減速慢行，並隨時採取必要之安全措施，徵諸卷附相片於子○○倒地後，多
    名機車騎士同為繞行車號ＭＡ｜三０七七號自小客車處，均無人跌倒之具體事證
    ，可見子○○如確實遵守規則，亦應無其所陳滑倒情事被撞（五六一九號卷第五
    六頁相片），是子○○就本件肇事，其亦與有過失甚明。而刑法上之過失犯，必
    須危害之發生，與行為人之欠缺注意，具有因果聯絡關係，始能成立。至行為人
    之過失，與被害人自己之過失，併合而為危害發生之原因時，亦不能阻卻其犯罪
    責任（二十三年度上字第五二二三號判例參照），是子○○雖與有過失，但仍無
    從解免被告己○○之過失責任。
(七)、被告之過失至油漬散布於道路，以及子○○駕機車過失，兼以被告甲○○疏未與
    前車及鄰車保持適當距離並作隨時停車之準備而貿然駕車前駛以致肇事（詳細理
    由如下述），致告訴人子○○因本件車禍受有如事實欄所載傷勢，而其「尿道狹
    窄為骨盆骨折所致，於縫合手術後，發生頑固性復發性之尿道狹窄之機率很高，
    而須反覆手術切除狹窄之尿道，雖非不治之症，但實屬重大難治之傷害」，亦有
    臺灣省立新竹醫院八十八年六月十四日新醫診字第○九八五八號甲種診斷證明書
    、行政院衛生署新竹醫院八十八年七月三十日八十八年新醫診字第一一八六○號
    甲種診斷證明書、九十年五月五日新醫歷字第九○三○二○號號函、行政院國軍
    退除役官兵輔導委員會臺北榮民總醫院九十年五月二十九日（九十）北總行字第
    ○四四四二號函所附說明資料各乙紙附卷足憑（偵卷第十四頁、第二九頁、原審
    卷二第一二六頁至第一二八頁），又告訴人子○○所受「尿道斷裂、肛門穿孔、
    括約肌壞死大片骨盆處皮膚肌肉壞死、骨盆腔骨折、敗血症、肺炎、呼吸衰竭、
    左腹大出血、肛門穿刺傷、尾骨骨折等重大難治之傷害與喪失生殖機能之重傷害
    」（詳細診斷見外放新竹醫院與榮民總醫院證物病歷，九十年四月二十五日之診
    斷為右踝無力，小便困難。性功能困難、馬尾神經叢損傷、骨盆骨折併尿道損傷
    、第五腰椎關節部骨折）等，為刑法第十條四項第五款毀敗生殖之機能與第六款
    其他於身體或健康，有重大不治或難治之傷害為重傷，且被告己○○所為與被害
    人子○○之重傷害間，有相當因果關係。
(八)、綜上，本件被告己○○部分，事證明確，其所辯應不足取，犯行應堪認定。
貳、被告甲○○部分：
一、訊據被告江明煌坦承其為職業駕駛（原審卷第十六頁），於於右揭時、地駕駛車
    號ＦＨ—二四五號營大貨車右後方與告訴人所騎機車發生擦撞致告訴人受重傷之
    事實，然否認有過失，辯稱略以：「係告訴人之機車自行撞擊我所駕駛車輛後面
    ，倒在我車右後方地上，車禍在我身後發生，我事先無從注意防範」云云。
二、然查：
(一)、當日之現場因路面油漬而在場滑倒之機車騎士，不只子○○一人，尚有其他多名
    騎士摔倒後自認倒霉離去，此除據丙○○○陳明外（五六一九號卷第五一頁），
    並有剪報數張在卷可查（同上卷第六頁至第十頁）。且行經道路發生臨時障礙時
    ，應減速慢行，作隨時停車之準備。又汽車行駛時，駕駛人應注意車前狀況及兩
    車併行之間隔，並隨時採取必要之安全措施。道路交通安全規則第九十三條第一
    項第四款、第九十四條第三項分別定有明文，被告既陳明：「行經那邊看到柏油
    路面黑黑濕濕的，知道是油漬」（五六一九號卷第五八頁反面），即應減速慢行
    並注意車前狀況，而依丙○○○所陳之先聽到哀叫聲才聽到卡車過來聲音之詞（
    同上卷第五二頁、原審卷第九三頁），足見子○○行車在被告甲○○之前，並非
    被告甲○○所稱之子○○在其車後，滑行至其右後輪，其無法防範，則被告如確
    實注意車前狀況，應不致肇事，是其雖稱車速很慢，但其應有未注意車前狀況之
    疏失。
(二)、依被告所稱：「我的車輛過去之後，我才看到他在我的右後方，等我發現的時候
    ，我才發現他才我的右後方，地上有油漬，形成車群，我當時感覺車輛有震動，
    有異狀，我看照後鏡，沒有狀況，我就繼續前進，我的車很長，等我前進十公尺
    ，我才由照後鏡看到，有一輛機車倒在我的右後方，我才下車」（偵卷第二三頁
    、第二五頁、原審卷第十七頁、本院卷一第六三頁）、「我是從高速公路下來，
    跟在子○○車子的後方，行經光復路看到柏油路黑黑濕濕的，知道是油漬，車速
    很慢，我行經外側車道，通過那地方，感覺後方有聲音，我才停下來，發現一個
    年輕人倒在自小客車左前方，在我車後方處，我才連絡人叫車送醫，我等候警察
    來處理，告訴我沒事我才走掉」（偵卷第五九頁）、「我感覺是我的車子的右後
    方尾部壓到被害人」（原審卷一第十八頁、原審卷二第一四五頁）「我以行動電
    話報警」（原審卷一第五八頁、第九二頁）等語，亦知其明知其所駕之車後方與
    被害人有接觸（「壓過」之詞應係口語泛述而不可採，詳如下述）。
(三)、而告訴人子○○則指訴：「我感覺到我的龍頭不穩，要倒的樣子，後來我就被撞
    到了，我就不省人事了」、「我感覺左後方被撞了；我感覺一股撞擊的力量，我
    被撞了之後就不省人事了；我事發當時，感覺到連人帶車被撞，我被撞了之後，
    等我有意識我就躺在路面了，醫生說是有異物刺進去身體之後，又被拉出來；他
    們沒有告訴我醫療的資料，我沒有感覺到地面有特別的狀態，我沒有看到油漬，
    我的時候約三十，我有煞車，並且左彎才滑倒，我在滑倒之前都沒有撞擊，我是
    要向左邊轉，感覺不像是平常騎車的感覺」（本院卷一第六一頁、第一五○頁）
    等語，又證人丙○○○證稱：「我車子停在白線緣以內，沒有停在快車道上，我
    停下車來喝水，停不久正要喝水，聽到啊一聲，車子外面有一部機車在我車後方
    機車摔倒」（偵卷第二五頁、第五一頁、原審卷一第九三頁）、「是先聽傷者哀
    叫聲，才聽到卡車過來的聲音，卡車才滑行停下」（偵卷第五二頁）等語，足認
    告訴人子○○係為閃避在其前方由丙○○○所駕暫停路旁之小客車，並因油漬路
    面，造成機車打滑失控，而為自左後駛至之被告甲○○所駕駛大貨車擦撞。
(四)、告訴人子○○雖於偵查稱係先滑倒再被壓傷（五六一九號卷第五二頁），但其所
    稱被壓過之詞，與其傷勢不合，且依函查所得被告所駕大貨車登記之重輛為總重
    二十公噸，車重十一點五一公噸（本院卷二第一八０頁），另被甲○○告亦供稱
    ：「我是駕駛營業大貨車，上面加裝吊竿，該車總長十米，載重二十噸，空車約
    重十五點五噸，肇事當時是空車」等語（原審卷二第一四五頁），及內政部警政
    署刑事警察局九十年十月三日（九十）刑醫字第一九二四九八號函（本院卷二第
    四一頁），所載大貨車輾壓傷應為合併受傷部位之複雜性骨折等事證，判斷段被
    告前開傷勢均非複雜性骨折，足見子○○與甲○○所稱與員警癸○○於道路交通
    事故調查報告表所載「壓過」之詞與事證不合，應不可採。至被告甲○○雖另稱
    子○○之機車滑行至其右後輪，但現場並無明顯機車刮地痕（五六一九號卷第五
    七頁相片、道路交通事故調查報告表），是其陳亦不可取。
(五)、而證人即員警丑○○雖證稱：「我查訪的情形是，肇事時有一部自小客車停在路
    邊，大貨車停在小客車前的快車道上，機車是倒在自小客車的左後方，我到達時
    告訴人已經被送醫急救，我當時看到機車有刮地痕跡，自小客車忘了，大貨車離
    肇事現場很遠，我並沒有看到大貨車有撞擊或碾壓的痕跡」（原審卷第一四八頁
    ）、「事故現場之地面上所留告訴人之血跡並無拖行痕跡，而係集中一處」（原
    審卷二第一四九頁）等語。另證人即員警癸○○證稱：「我是負責現場照相及繪
    圖，如果有擦撞我就會照相，有無撞擊痕事隔太久我不記得，當時是清大的教官
    告訴我有看到告訴人被車子的輪胎輾過，所以才在事故調查報告上這樣寫」、「
    大貨車已經被移動，有檢查車身和車下看不出有撞擊或輾壓的痕跡」（原審卷二
    第一四八頁）、「事故現場之地面上所留告訴人之血跡並無拖行痕跡，而係集中
    一處」、「被告甲○○所駕係約二十頓大貨車，長十餘公尺」（原審卷二第一四
    九頁）等語，雖稱被告所駕之大貨車無肇事痕跡，但被害人子○○所受之傷並非
    壓傷，而係穿刺傷，傷口可能由下往上穿入傷口達十乘四乘一點五公分，外物寬
    度約四乘一點五公分，長度至少十公分，此有新竹醫院函可查（本院卷二第三三
    頁），且經檢視履勘子○○之機車牌照與車損情狀，實際丈量騎在子○○機車之
    高度（本院卷二第一一０頁勘驗筆錄），履勘與被告甲○○所駕車輛之同型車輛
    （同上卷第一三七頁、第一五九頁）及子○○之騎在車上所示傷口與被告甲○○
    所駕同型車輛比對相片（同上卷第二四七頁），均足以認定貨車右後方之護欄形
    狀與新竹醫院所認之穿入子○○身體之外物特徵與進行力一致，是依上證據已勘
    認係被告甲○○所駕大貨車之右後護欄穿刺子○○之左側身體造成受傷，則此迅
    速穿過身體造成之傷害，如未特別檢視自無從於貨車上發現跡證，是前開證人即
    警員丑○○、癸○○所陳即不足為被告甲○○有利事證。
(六)、本件送臺灣省竹苗區車輛行車事故鑑定委員會鑑定及臺灣省車輛行車事故覆議鑑
    定委員會覆議之結果，雖均認定：「甲○○駕駛營大貨車無肇事因素」，有臺灣
    省竹苗區車輛行車事故鑑定委員會八十九年十月二十五日竹鑑字第八九０九二七
    號函暨鑑定意見書、臺灣省車輛行車事故覆試鑑定委員會九十年一月五日府覆議
    字第八九二三０一號函暨覆議意見書在卷足憑（偵卷第三四頁至第三六頁、第四
    七頁），但該二鑑定報告因與事實不合，業詳敘理由於前，是所為「甲○○駕駛
    營大貨車無肇事因素」，即因不實而不得為被告甲○○有利事證。
(七)、按行經道路發生臨時障礙時，均應減速慢行，作隨時停車之準備。汽車行駛時，
    駕駛人應注意車前狀況及兩車併行之間隔，並隨時採取必要之安全措施道路交通
    安全規則第九十三條第一項第四款、第九十四條第三項分別定有明文，被告甲○○領有職業大客車駕駛執照，對上揭規定自應知之甚稔，而本件交通事故發生當
    時天候情況係晴天、日間有自然光線、路面油滑無缺陷、無障礙物、視距良好，
    有「道路交通事故調查報告表」一紙在卷可稽，而被告甲○○亦自承當時事故地
    點路面有柴油，係交通繁忙且車輛擁塞，查無任何證據足認被告甲○○有何不能
    注意之情事，其應注意且能注意竟疏未注意前揭道路交通安全規則之規定，疏未
    與前車及鄰車保持適當距離並作隨時停車之準備而貿然駕車前駛以致肇事，其就
    本件交通事故之發生自有過失無疑，且其過失與告訴人子○○因本件車禍受有如
    前所述之重傷害，被告甲○○所為與被害人子○○之重傷害間，有相當因果關係
    甚明。
(八)、綜上，被告甲○○所辯無從注意防範事故發生等語，顯不可採，本件事證明確，
    被告甲○○犯行堪以認定。
參、論罪科刑部分：
一、被告己○○部分：
(一)、被告己○○過失致人身體受重傷，其所為係犯刑法第二百八十四條第一項後段之
    過失致重傷害罪，又刑法上所謂業務，係指個人基於其社會地位繼續反覆所執行
    之事務，其主要部分之業務故不待論，及為完成主要業務所附隨之準備工作與輔
    助事務，亦應包括在內（最高法院七十一年度台上字第一五五號判例）。查被告
    己○○於八十六年十二月二十二日入伍，八十八年十月十二日退伍，其案發時為
    現役軍人，並非金發電機有限公司之司機，僅於部隊休假時幫忙該公司載運貨物
    等情，業據被告己○○陳明，並有其退伍令影本一紙在卷足憑（原審卷一第三二
    頁），其既非以擔任司機為業務，僅於假期偶然駕駛，是依前揭最高法院判例意
    旨，駕駛大貨車並非被告之業務，則公訴意旨以被告己○○係以駕駛大貨車為業
    ，尚與實情不合，公訴意旨認被告己○○所為係犯刑法第二百八十四條第二項後
    段之業務過失致重害罪容有誤會，起訴法條應予變更。查刑法第四十一條業於九
    十年一月四日經立法院修正通過，並經總統於九十年一月十日公布，而於同年一
    月十二日生效，其修正條文為「犯最重本刑為五年以下有期徒刑以下之刑之罪，
    而受六個月以下有期徒刑或拘役之宣告，因身體、教育、職業、家庭之關係或其
    他正當事由，執行顯有困難者，得以一元以上三元以下折算一日，易科罰金。但
    確因不執行所宣告之刑，難收矯正之效，其應執行之刑逾六月者，亦同」、「併
    合處罰之數罪，均有前項情形，其應執行之刑逾六月者亦同」，核與修正前刑法
    第四十一條相較，修正後條文較對被告並無不利，自應依刑法第二條第一項前段
    規定，依修正後刑法第四十一條第一項規定諭知易科罰金之標準。
(二)、原審予被告己○○論罪科刑固非無見，惟查：(一)、起訴書之犯罪事實欄載明「被
    害人子○○正騎車號ＫＸＷ｜二三０號機車行經該處，見該自小客車停於此，其
    亦疏於注意，未能稍停，待看清前面路況（柴油滿地）或小心循序前行，即：子
    ○○冒然偏左彎前進，欲閃避該自小客車，但因車輪壓及路面之柴油而打滑，突
    致摔倒」，即認被害人子○○亦與有過失，但原判決均未敘及採或不採之理由與
    證據，而漏未審酌。(二)、公訴意旨係認甲○○之大貨車「輾壓該滑倒機車之騎士
    子○○左側身體，引起其受有左腹大出血、肛門穿刺傷、尾骨骨折等之傷害、更
    引起喪失生殖機能之重傷」，原判決則認定係「子○○撞上同向由甲○○所駕Ｆ
    Ｈ—二四五號大貨車之右後方。子○○人車倒地，受有肛門穿孔，括約肌壞死大
    片骨盆處皮膚肌肉壞死，骨盆腔骨折合併後尿道斷裂引起尿道阻斷等泌尿機能重
    大難治之傷害」，就擦擊責任位置與是否輾壓及喪失生殖機能之重傷等均與起訴
    書所認不同，但均未敘明理由。(三)、法院判決除慎擇證據以為衡平外，更應兼及
    當事人就行為前後所為各項作為，詳載於量刑依據，資為量刑判斷，以為折服，
    刑事審判之量刑，在於實現刑罰權之分配的正義。故法院對有罪之被告科刑，應
    符合罪刑相當之原則，使罰當其罪，以契合人民之法律感情。此所以刑法第五十
    七條明定科刑時應審酌一切情狀，尤應注意該條所列各款事項，以為科刑輕重之
    標準（八十八年度台上字第二二０一號判決）。又刑事審判旨在實現刑罰權之分
    配的正義，故法院對有罪之被告科刑，應符合罪刑相當之原則，使罰當其罪，此
    所以刑法第五十七條明定科刑時應審酌一切情狀，尤應注意該條所列十款事項以
    為科刑輕重之標準（八十六年度台上字第三七六三號判決），原判決就被告己○○部分之量刑理由僅為：「審酌被告己○○年紀尚輕，一時失慎致罹刑章，犯罪
    後迄未賠償告訴人等情狀，量處如主文所示之刑」，但就被告己○○於肇事後，
    隨即通知親友趕至現場協助處理之措施（即犯罪後之態度）及告訴人子○○亦有
    過失等均未敘明於量刑依據，而影響量刑。(四)、原審未及就易科罰金部分為新舊
    法比較。以上原判決關於被告己○○部分，容有未洽，是檢察官上訴意旨以：「
    被告己○○部分，原審僅認定其一般過失傷害罪，判處有期徒刑六月，殊嫌過輕
    ；且己○○平日以駕駛大貨車為業，故係犯業務上過失重傷害罪」云云，但就被
    告己○○確非從事駕駛業務之人部分，業詳敘理由於前，是所陳顯屬無據，其上
    訴指摘原判決關於被告己○○部分不當，雖為無理由，惟原判決關於被告己○○
    部分，既有前開可議，自應撤銷改判，爰審酌被告己○○過失程度、其於事發後
    迅速通知親友到場處理並載砂石至現場（證人戊○○所陳）、告訴人所受傷勢，
    所生危害，與告訴人和解並賠償新台幣二百萬元（本院卷二第二一四頁至第二一
    六頁），被害人就此事故與有過失及其他犯後態度等一切情狀，量處有期徒刑肆
    月，並諭知如易科罰金，以參佰元折算壹日。
(三)、查被告己○○未曾受有期徒刑以上刑之宣告，此有臺灣高等法院被告全國前案紀
    錄表（本院卷一第二七頁）及臺灣高等法院檢察署刑案記錄簡覆表（本院卷一第
    二九頁）在卷可查，其因一時失慎致有上開犯行，經此刑之宣告後當知所惕勉自
    勵，信無再犯之虞，且其賠償被害人後迄需工作以維生計，足認本件宣告刑以暫
    不執行為適當，爰併予宣告緩刑貳年，以鼓勵向上並期自新。
二、被告甲○○部分：
(一)、核被告甲○○為從事駕駛業務之人，業據其陳明，並核對身分證明在卷，核其所
    為係犯刑法第二百八十四條第一項後段之過失致重傷害罪。
(二)、被告甲○○自承當時事故地點係交通繁忙且車輛擁塞，查無任何證據足認被告甲○○有何不能注意之情事，其應注意且能注意竟疏未注意前揭道路交通安全規則
    之規定，疏未與前車及鄰車保持適當距離並作隨時停車之準備而貿然駕車前駛以
    致肇事，其就本件交通事故之發生自有過失，原審未審及此以：「(一)、質之告訴
    人稱：伊之傷勢係因身體受到撞擊後再由條狀物穿刺所致，並非遭車輪碾壓等語
    。再觀諸：(1)卷附新竹醫院診斷證明書及其回函、病歷均記載：告訴人受有肛門
    穿刺之傷害，(2)事故現場之地面上所留告訴人之血跡並無拖行痕跡，而係集中一
    處等情，業據證人癸○○、丑○○證實，並有事故現場圖及現場照片在卷可佐（
    見偵查卷第三０、五七頁），(3)又據證人癸○○、丑○○稱：被告甲○○所駕係
    約二十頓大貨車，長十餘公尺，當時有檢查該車車身及車下，未見有碾壓痕跡等
    語，可認告訴人並未遭被告甲○○之車碾壓，其所受傷害應係快速撞擊被告甲○○所駕大貨車後，再遭不明物體穿刺並倒地所致。(二)、告訴人係為閃避在其前方
    由丙○○○所駕、暫停路旁之小客車，並因油漬路面，造成機車打滑失控，致衝
    撞被告甲○○所駕大貨車乙節，為告訴人所自陳無訛，並有證人丙○○○之證述
    可佐。又肇事路段因油漬路面而交通擁擠，行車甚為緩慢之情，亦經被告甲○○
    及告訴人陳明。衡諸常情，告訴人自路肩機車道失控衝入被告甲○○所駛外側快
    車道之右後方並發生擦撞乃瞬間突然之事，且以被告甲○○所駕大貨車長達十餘
    公尺，實難認被告甲○○在當時能夠預見該突發狀況，並予注意防範。矧本件車
    禍經送請台灣省竹苗區行車事故鑑定委員會鑑定及台灣省車輛行車事故覆議鑑定
    委員會覆議，亦均認被告甲○○並無肇事因素，有該二委員會函件在卷可憑（見
    偵查卷第三四、四七頁）。足見被告甲○○所辯無從注意防範事故發生等語，應
    屬可採。本件告訴人所致車禍事屬猝然，非被告甲○○所得預見及注意防範」等
    情，遽為被告甲○○無罪之諭知，自難謂洽，檢察官循告訴人之請求上訴意旨以
    ：「稍早於另被告己○○所駕大貨車因裝載柴油傾倒滿地，現場圍觀之行人車輛
    眾多、清楚可見，甲○○駕車行經該址，不得謂為不知，故其更應小心慢行，及
    與前車鄰車保持適當距離、隨時做停車準備，以防免危險發生，竟未盡此項注意
    義務，且當時係下午約二時、視界良好，客觀上亦無不能注意之情事，而發生與
    告訴人所騎機車擦撞，豈能輕疏如其所辯聽到碰撞聲，才知與他車擦撞而得免責
    ，又臺灣省竹苗區車輛行車事故鑑定委員會意見之一認甲○○無肇事因素乙節、
    因該鑑定委員會之意見只有結論，而無理由之陳述，殊難令人信服，要之，被告
    甲○○之駕駛行為，係直接使告訴人引起穿刺傷、達喪失生殖機能重傷害程度，
    因顯非一般車禍擦撞所能致之，若無堅強之佐證，似無另其解免過失責任之理」
    等語，認被告甲○○所為已該當於刑法第二百八十四條第二項之構成要件等語，
    指摘原判決關於被告甲○○部分諭知無罪為不當，非無理由，自應將原判決關於
    被告甲○○部分撤銷改判。爰審酌被告甲○○駕駛疏忽、未與告訴人就民事部分
    達成和解、被害人即告訴人所受之傷害非輕、被害人就此事故與有過失、惟其犯
    後態度尚稱良好等一切情狀，量處有期徒刑伍月，並修正後刑法第第四十一條第
    一項規定諭知易科罰金之折算標準。
據上論斷，應依刑事訴訟法第三百六十九條第一項前段、第三百六十四條，第二百九
十九條第一項前段、第三百條、刑法第二條第一項前段、第二百八十四條第一項末段
第二項末段、第四十一條第一項、第七十四條第一款，罰金罰鍰提高標準條例第一條
前段、第二條，判決如主文。
本案經檢察官鍾鳳玲到庭執行職務。
中      華      民      國     九十     年     十二     月    十 二     日
                                臺灣高等法院刑事第七庭
                                    審判長法  官  吳  啟  民
                                          法  官  林  瑞  斌
                                          法  官  施  俊  堯
右正本證明與原本無異。
不得上訴。
                                          書記官  高  柑  柏
中      華      民      國     九十     年     十二     月    十 二     日
附錄本案論罪科刑法條全文：
刑法第二百八十四條
因過失傷害人者，處六月以下有期徒刑、拘役或五百元以下罰金，致重傷者，處一年
以下有期徒刑、拘役或五百元以下罰金。
從事業務之人，因業務上之過失傷害人者，處一年以下有期徒刑、拘役或一千元以下
罰金，致重傷者，處三年以下有期徒刑、拘役或二千元以下罰金。


司法院資訊處製作；財團法人民間司法改革基金會備份。
